臺灣高等法院刑事判決　　　　　　　 100年度上訴字第2397號
上　訴　人　臺灣臺北地方法院檢察署檢察官
被　　　告　張永彰
選任辯護人　何威儀律師
上列上訴人因被告殺人未遂等案件，不服臺灣臺北地方法院99年
度訴字第1965號，中華民國100年7月7日第一審判決（起訴案號
：臺灣臺北地方法院檢察署99年度偵字第19774號、第24301號）
，提起上訴，本院判決如下：
    主  文
原判決撤銷。
張永彰犯恐嚇危害安全罪，處有期徒刑參月；又犯傷害罪，處有
期徒刑柒月，並於刑之執行或赦免後，令入相當處所，施以監護
貳年，扣案之鐵鎚壹支沒收。應執行有期徒刑玖月，並於刑之執
行或赦免後，令入相當處所，施以監護貳年，扣案之鐵鎚壹支沒
收。
    事  實
一、張永彰自民國97年2月起經診斷為精神分裂症，其辨識行為
    違法及依其辨識而行為之能力，較常人顯著減低，其與鄭仲
    勝、劉秋霞係分住在臺北市大安區○○○路○段96巷17弄19
    號2樓及3樓之鄰居，張永彰平日即因住處聲響及隔音問題，
    對居住3樓之鄭仲勝、劉秋霞2人有諸多不滿。嗣張永彰於99
    年6月23日16時40分許，在上開住處2樓通往3樓之樓梯平臺
    轉彎處，朝鄭仲勝及劉秋霞3樓住處之門口鞋櫃處丟擲玻璃
    酒瓶，經鄭仲勝聽聞聲響開門探究時，張永彰竟基於恐嚇之
    犯意，對鄭仲勝恫以：「你要跟我玩嗎？我會好好的弄你」
    等加害生命、身體之言詞，使鄭仲勝心生畏怖，並致危害於
    其安全。張永彰另於同年10月23日12時50分許，再度因懷疑
    三樓製造噪音，於上開住處2樓通往3樓之樓梯平臺轉彎處，
    朝鄭仲勝及劉秋霞3樓住處之門口鞋櫃處丟擲玻璃酒瓶，此
    時劉秋霞即開啟3樓住處大門進行拍照蒐證，因張永彰持續
    自2樓通往3樓之樓梯平臺轉彎處，朝3樓門口鞋櫃處丟擲玻
    璃酒瓶，劉秋霞因而走至2樓與張永彰理論，張永彰竟基於
    傷害之犯意，於劉秋霞詢問：「你是什麼意思？為什麼要丟
    酒瓶？」後，向劉秋霞答稱：「妳不怕被揍嗎？」，旋即自
    身後隨手抓取鐵鎚一支，以鐵鎚尖端往劉秋霞頭部敲擊2次
    ，第1次使劉秋霞受有右側頂葉頭皮裂傷2.5X 0.2公分、右
    眉眼臉擦傷1X0.3公分併血腫3X1.5公分等傷害；第2次擊打
    時，劉秋霞以手持之數位相機阻擋並側身閃避，鐵鎚於擊中
    數位相機後(非基於故意，不另構成毀損罪)偏移擊中劉秋霞
    右肩部位，造成劉秋霞右肩血腫3.5公分見方、右後肩1X3.5
    公分挫傷等傷害。幸因劉秋霞大聲呼救，其女鄭毓郡下樓查
    看，張永彰始乃罷手，嗣經員警到場後當場逮捕張永彰，並
    扣得其所有供傷害使用之鐵鎚一支。
二、案經臺北市政府警察局大安分局移請臺灣臺北地方法院檢察
    署檢察官偵查起訴。
    理  由
壹、程序方面：
    按被告以外之人於審判外之陳述，雖不符刑事訴訟法第159
    條之1至之4規定，而經當事人於審判程序同意作為證據，法
    院審酌該言詞陳述或書面陳述作成時之情況，認為適當者，
    亦得為證據。又當事人、代理人或辯護人於法院調查證據時
    ，知有第159條第1項不得為證據之情形，而未於言詞辯論終
    結前聲明異議者，視為有前項之同意，刑事訴訟法第159條
    之5定有明文。本案所引用之後列證據資料，被告及其辯護
    人於原審就證人鄭仲勝、劉秋霞於警詢及偵訊中之證述之證
    據能力有所爭執，但於本審則表示：對證據能力都沒有意見
    (本院卷第24頁)，檢察官亦僅就鑑定書之證明力爭執，且均
    未於言詞辯論終結前聲明異議，本院審酌該卷內各供述證據
    作成之情況，並無不當，故該等審判外之陳述，自得作為本
    案之證據。又按本案認定事實所引用之文書證據、物證等證
    據，並無證據證明係公務員違背法定程序所取得，亦無刑事
    訴訟法第159條之4之顯有不可信之情況與不得作為證據之情
    形，本院斟酌本案卷內之證據並無非法取得，亦無證明力明
    顯過低之情形，且經本院於審判期日依法進行證據之調查、
    辯論，故被告於訴訟上之程序權，已受保障，前揭各該證據
    ，均得採為證據，合先敘明。
貳、實體方面：
一、訊據被告張永彰矢口否認有何殺人未遂與恐嚇犯行，辯稱：
    伊係因迭受告訴人即證人鄭仲勝、劉秋霞住處發生噪音之干
    擾，始往鄭仲勝等之住處丟擲酒瓶及對鄭仲勝口出你要跟我
    玩嗎等語以表達抗議之意，但伊並無恐嚇鄭仲勝之意；又伊
    於99年10月23日因鄭仲勝等對於噪音迭無改善，再次向其住
    處門口丟擲酒瓶洩憤，詎劉秋霞旋即持相機出來蒐證，復追
    至伊住處門口找伊理論，伊於氣憤中順手拿東西揮打，因而
    造成劉秋霞受傷，但伊並無殺害劉秋霞之犯意云云。辯護人
    另辯以：恐嚇部分，被告是在二樓講話，告訴人在三樓聽不
    到，而且中間有隔著警員，這樣可以算恐嚇嗎？殺人罪部分
    ，被告丟酒瓶，怎知告訴人一定會下樓來，顯見是突發結果
    。被告說妳不怕揍？就是要打她的意思，被告動手後也沒有
    再繼續追殺，所以只有傷害之事實。且被告送鑑定結果，沒
    有責任能力，自無刑事責任云云。
二、經查：
(一)被告於99年6月23日恐嚇鄭仲勝之事實，業據告訴人即證人
    鄭仲勝於警詢時證稱：張永彰99年6月23日下午約18時40 分
    許，在自宅由2樓往3樓門口旁的鞋櫃丟酒瓶，導致鞋櫃的門
    凹了一個洞，門口地上滿是玻璃碎片，我開門查看發現張永
    彰站在2、3樓中間抽煙，我質問他為何要砸玻璃瓶，他回說
    我要跟他玩嗎？他會好好的弄我等言語，之後我打電話向
    110報案就關門進屋。約過了10分鐘後，我看我太太回家要
    上樓時，我打開門發現張永彰搬了一張椅子坐在2、3樓中間
    ，擋住路不讓我太太上樓，我在18時57分又撥打一次110，
    這時警員陳國誠到場，張永彰才讓我太太上樓。張永彰向警
    員承認酒瓶是他丟的（見99年度偵字第1977 4號卷第7至8頁
    ）；又於檢察官偵訊時具結證稱：99年6月23日18時40分許
    ，被告走到2樓通往3樓的樓梯平臺轉彎處，往我們的鞋櫃門
    口丟擲玻璃酒瓶，當時我剛回家5分鐘，其餘家人尚未返家
    ，我在家中聽到聲響，我就打開我家的大門，看到被告站在
    平台上和我對望，我問他「你要幹什麼」，他只有看著我，
    沒有說話，我接著說如果繼續這樣下去我要報警，他有回話
    ，但詳細內容我記不得，意思就是說你試試看，我站在大門
    口拿起行動電話報警，他看到我報警後就說你要玩大的嗎，
    我沒有理他就把門關起來。因為我和我家人都住3樓，我擔
    心他會對我或我家人有侵害或傷害的行為，所以我會害怕等
    語明確（見同上偵卷第28至29頁）。嗣證人鄭仲勝嗣於原審
    審理時證稱：被告於99年6月23日係以是否要逼他殺人之語
    恐嚇伊，惟嗣鄭仲勝於該日庭期經原審提示其於警詢及偵訊
    時所為證言，詢以何以與警偵訊時所述不同，其已明白表示
    因審理時距案發時已有相當時日，應以警詢時所述較為正確
    等語。證人即當日依鄭仲勝之報案前往處理之警員陳國誠於
    原審審理時亦到庭具結證稱：鄭仲勝有跟我說張永彰有恐嚇
    他，至於恐嚇的話的內容我現在不記得。張永彰當時講話有
    大聲一點，但不是針對告訴人，是抱怨整個社區，因為他先
    講鄭先生家抽水馬桶的沖水聲和走路聲，但我覺得很小聲，
    他說告訴人還會故意敲地板，可是我沒聽到。後來他拉我去
    後面的房間聽狗叫聲，到浴廁聽隔壁棟的狗叫聲和抽水馬桶
    的沖水聲，他說這些聲音讓他晚上睡不著，他跟他們講他們
    都不聽，難道要他殺人才能解決嗎，我叫他要吃藥。他是在
    客廳跟我講，那是舊樓層，稍微大聲鄭仲勝和劉秋霞應該可
    以聽得到等語（原審卷第82頁）。可知，被告於警員到場處
    理之前，即曾向在樓梯間對鄭仲勝口出「我要跟他玩嗎？他
    會好好的弄我」之恐嚇之語，鄭仲勝乃向到場警員訴說此事
    。至警員到場後，被告當時有在客廳向到場處理之警員陳國
    誠抱怨整個社區鄰居發出之聲音太大聲，吵擾到伊，致伊無
    法安睡，並語出「難道要伊殺人才能解決？」之言詞。惟
    本件檢察官係起訴被告於樓梯間對告訴人鄭仲勝恐嚇「我要
    跟他玩嗎？他會好好的弄我」之部分，至員警到場後，鄭仲
    勝係因當日站在三樓樓梯口，想看員警如何處理，才聽到被
    告在客廳向警員講「難道要伊殺人才能解決？」之言詞，告
    訴人將二者混淆，才會指鹿為馬，於原審證作上開與警詢不
    同之證述。又被告於其二樓住處客廳內向警員講「難道要伊
    殺人才能解決？」之言詞，並不知告訴人鄭仲勝在外面聆聽
    ，難認其係故意以此言詞恐嚇告訴人，與上開恐嚇部分自無
    接續關係。從而，辯護人執警員上開證述，認被告無恐嚇之
    犯意云云，自不可採。
(二)被告於99年10月23日對劉秋霞所犯傷害犯行，亦據告訴人即
    證人劉秋霞於警詢時證稱：張永彰於99年10月23日13時許在
    臺北市大安區○○○路○段96巷17弄19號2樓樓梯間用榔頭攻
    擊我2次，第1次攻擊我頭部，第2次他一樣要攻擊我頭部，
    但我閃開了，所以攻擊到我右肩。當天他自中午12時50 分
    開始往2樓到3樓間丟擲空的玻璃酒瓶，我從3樓住家出來往2
    樓走，就看到張永彰站在2樓門口外，右手持榔頭，我質問
    他為什麼要丟酒瓶，問完他就直接以右手的榔頭攻擊我頭部
    ，張永彰要再攻擊我頭部第2次，我閃開，右肩被他的榔頭
    傷到。後來我覺得我意識很模糊，用手摸才知道頭都是血，
    我就大喊我家人救命，後面的事我就不清楚了等語（見99
    年度偵字第12至13頁）；再於檢察官偵訊時具結證稱：99年
    10月23日12時50分，當時我正要出門，突然有酒瓶摔在我家
    3樓門口的聲音，我把門打開，看到地上酒瓶碎屑，我打電
    話給我先生，我先生要我報警，我報警後拿著相機在門口拍
    照，大約拍1、2張時，又有酒瓶從2樓往3樓丟，方向是往我
    這裡丟，打到2、3樓的轉角牆壁，彈到我這邊來，有破裂，
    我生氣就下樓找張永彰爭論，發現張永彰站在他家門口等我
    ，門沒關，我一下去看到他，他的眼睛就對著我，很顯然在
    等我下樓，我問他為何要丟我，他說你不怕被揍嗎，同時把
    左手從身後移出來，我才發現他左手拿著鐵鎚，我當時回應
    「你要揍我嗎」，但我剛講完這句話，鐵鎚就已經往我頭部
    打過來，第1下打在右邊太陽穴上方，造成右邊頭顱縫3針，
    還有眼角傷害，其實那一下還有順勢打到我的右臉頰，造成
    我右臉頰腫脹，但沒有寫出來，因為其他傷勢比較嚴重。我
    遭攻擊後順勢往左轉身，右手持相機放在頭部阻擋，第2下
    打到我的相機之後順勢下來打到我右肩，我就趕快叫我女兒
    下來救我。診斷證明書上漏載我右後肩有一個1×3.5公分的
    擦挫傷（經檢察官勘驗，右後肩確實有如告證6照片所示1×
    3.5公分的擦挫傷）。我庭呈黑色外衣一件，是我事後看到
    衣服右肩破一個洞才發現被告是以鐵鎚尖銳那一端攻擊我，
    並針對我頭部打，我女兒拿高爾夫球杆下來後，被告念念有
    詞就退回他家了等語（見同上偵卷第87至88頁）；復於原審
    審理時具結證稱：99年10月23日，我跟我2個女兒在家，中
    午12時50分，被告先向我家丟1個酒瓶，我打電話給我先生
    ，我先生叫我報警，我就報警，我已經習慣，因為被告已經
    丟過太多次酒瓶，我拿著相機把門打開照相，我才照2張，
    被告向我丟第2次酒瓶，所以我才會下樓問他為何要向我丟
    酒瓶，所以我才會到被告家，他家門是打開的，我只有在門
    口質問他為何向我丟酒瓶。我記得我跟被告在門口面對面很
    近，我問他為何向我丟酒瓶，他說怎樣，你不怕被揍嗎，我
    回答，你敢揍我嗎，當下我看他手上已經拿著榔頭在等我，
    然後被告就打我了，那個時間點很快，我回答你敢揍我一剎
    那，被告就打我的太陽穴上方。我下去找被告時沒有看到被
    告手上有拿榔頭，是被告講你不怕被揍嗎我的眼睛才瞄到被
    告手上有拿榔頭，其實那時候我要跑已經來不及了，我一時
    反應不過來，被告就打下來了，速度很快。當時我本能的要
    往我家跑，被告再打第2下，我用手上的相機去擋，所以第2
    下打到相機再打到我的眉骨及右後肩，後來我就大叫我女兒
    下來救我，我女兒拿高爾夫球竿下來救我，被告才作罷。我
    認為被告是要致我於死地話。被告拿榔頭打我時，2次都是
    由上往下打等語（見原審卷第84至86頁），足認被告於99年
    10月23日確曾持鐵鎚等鋼鐵製硬物攻擊劉秋霞之頭部，致劉
    秋霞因而受有右側頂葉頭皮裂傷2.5X 0.2公分、右眉眼臉擦
    傷1X0.3公分併血腫3X1.5公分、右肩血腫3.5公分見方、右
    後肩1X3.5公分挫傷等傷害。
(三)再者，證人即告訴人劉秋霞之女鄭毓郡亦於警詢時證稱：今
    日（即99年10月23日）大約13時許，我聽到我母親與張永彰
    對話後過了2、3分鐘，我聽見我母親大喊「他用鐵鎚打我的
    頭，妳趕快來救我，快點報警」，我去樓梯看時只看見我母
    親用手壓著他的右邊頭部，臉上跟身上都是血跡，張永彰一
    直站在他家門口瞪我救護我母親。張永彰和我母親在2樓與3
    樓樓梯間對話時，我有聽到我母親詢問他「你為何要丟酒瓶
    」等語（見99年度偵字第24301號卷第18至19頁），益足佐
    證被告確有於99年10月23日持鐵鎚攻擊劉秋霞頭部，致劉秋
    霞因而成傷之事實。
(四)此外，復有臺北市政府警察局大安分局羅斯福路派出所受理
    各類案件紀錄表、現場採證照片10幀、臺北市政府警察局大
    安分局員警工作紀錄簿、告訴人鄭仲勝99年9月14日庭呈之
    現場照片4幀（見99年度偵字第19774號卷第13至19頁、第33
    至34頁）、劉秋霞臺北市立聯合醫院仁愛院區99年10月23日
    （甲）字第731號驗傷診斷書影本1紙、臺北市政府警察局大
    安分局扣押筆錄及扣押物品目錄表1份、臺北市政府警察局
    大安分局偵辦刑案照片14幀、玻璃碎片照片4幀、SONY照相
    機照片1幀、現場照片2幀、劉秋霞受傷照片6幀、黑色外衣
    一件照片3幀（北檢99年度偵字第24301號卷第16頁、第20頁
    至第23頁、第29頁至第35頁、第65至72頁、第93至95頁）等
    在卷可資參佐，並有被告所有持以犯案之鐵鎚乙支，及告訴
    人劉秋霞當時因遭被告攻擊致毀損之黑色上衣乙件及相機乙
    臺等物扣案可資佐證。
(五)公訴人固指被告攻擊劉秋霞部分之行為，應構成刑法第27 1
    條第2項、第1項之殺人未遂罪云云。惟按刑法上殺人未遂罪
    與傷害罪之區別，應視加害人有無殺意以為斷。被害人所受
    傷害程度，固不能據為認定有無殺意之唯一標準，但加害人
    下手及經過情形如何，於審究犯意方面，仍不失為重要參考
    資料；殺人未遂與傷害之區別，應以加害人有無殺意為斷；
    至其殺意之有無，雖不以兇器之種類及傷痕之多少等，為絕
    對之認定標準，但加害人下手之部位、用力之程度，仍非不
    可藉為判斷有無殺意之心證依據；殺人未遂與傷害之區別，
    本視加害人有無殺意為斷，被害人受傷之程度，被害人受傷
    處所是否為致命部位，及傷痕多寡，輕重如何，僅足供認定
    有無殺意之參考，究不能據為區別殺人未遂與傷害之絕對標
    準，最高法院著有85年度臺上字第1608號、87年度臺上字第
    3123號、94年度臺上字第6857號裁判意旨可資參照。本件被
    告張永彰持鐵鎚攻擊劉秋霞之頭部，雖最後劉秋霞因而所受
    之傷害為右側頂葉頭皮裂傷2.5X 0.2公分、右眉眼臉擦傷
    1X0.3公分併血腫3X1.5公分、右肩血腫3.5公分見方、右後
    肩1X3.5公分挫傷等傷害，已如上述。惟被告於警詢供稱：
    我不確定手上有拿東西，我只是揮了二下(99年度偵字第243
    01號卷第8頁反面)。於原審準備程序亦供稱：那時我不記得
    手上有無拿什麼東西，我不是故意要打她的頭部，我是亂揮
    ，因為這樣傷到她的頭部等語(原審卷第8頁、第9頁)，於本
    院準備程序供稱：被害人跟我爭執，我要叫她走，我不曉得
    如何處理，所以可能順手拿東西，當時我在客廳、房間做木
    工，因為家庭有櫃子要重新整理等語(本院卷第23頁反面)。
    參酌告訴人劉秋霞上開證述，可知，被告當天係先以酒瓶往
    告訴人住處門口丟，目的在表達其認三樓發出噪音之不滿，
    而告訴人自承從未下樓理論，被告當無從預期告訴人當天會
    自三樓下來至二樓門口與其理論，且被告當時是對告訢人說
    「妳不怕被揍嗎」，且其既不能預期告訴人會下樓理論，自
    無從預先準備反擊之工具，當天其正好在客廳做木工，則客
    廳正好有鐵鎚等可供做木工之工具，乃屬當然。依告訴人劉
    秋霞之證述，被告當時係面對告訴人，並未轉身向後，而係
    伸手向後，則其伸手向後摸取攻擊之器具，舉手揮擊，未必
    知悉所拿到的是鐵鎚，所辯不知當時手上拿鐵鎚，非無可能
    。且依鑑定書所載，被告身高180公分，高出告訴人甚多，
    則其舉手持物攻擊告訴人頭部，乃順勢而為，應非刻意選擇
    頭部此一重要部位。綜上，被告係口喊「妳不怕被揍嗎」之
    後，伸手向後拿取東西揮打，並無證據足認其知悉所拿取的
    是鐵鎚，且僅揮打二下即收手，雖告訴人有喊叫，其女兒亦
    出門欲救援，但人仍在三樓，被告如欲繼續揮打，仍有相當
    餘裕，但卻自動縮手，尚不能遽認被告係基於殺人之不確定
    故意，所辯無殺人犯意，自可採信。
三、至於被告行為時之精神狀態如何，是否已達「行為時因精神
    障礙或其他心智缺陷，致不能辨識其行為違法或欠缺依其辨
    識而行為之能力」之程度。經查：
(一)本件被告張永彰係約於33歲時發病，呈現被監視及被跟蹤妄
    想，在家會自言自語，無故發笑，家人建議其就醫，被告拒
    絕且發怒，出手破壞玻璃，遂於97年2月11日由警消人員協
    助送至臺北市立聯合醫院松德院區急診，經診斷為精神分裂
    症，後住院治療至同月26日出院，其後曾在該院區門診追蹤
    ，不規則服藥至97年5月間；又被告嗣亦曾於97年6月18日至
    同月24日在臺北市立聯合醫院仁愛院區住院治療，其後亦曾
    於98年1月22日及同年2月13日門診追蹤治療；後亦曾於98年
    6月12日因持續1個多月頻對電視說話，自覺電視在播放與自
    己有關的事，經送臺北市立聯合醫院松德院區急診治療後，
    曾再回門診治療2次；並曾分別於99年2月16日及2月17日因
    路倒等原因分別經送臺北市立仁愛醫院仁愛院區及臺北市立
    萬芳醫院急診治療等情，有臺北市立仁愛醫院松德院區、仁
    愛院區及臺北市立萬芳醫院病歷資料在卷可稽（見原審卷第
    178至232頁、第238至276頁、第279至285頁），且經原審函
    請臺北市立聯合醫院松德院區鑑定被告行為時之精神狀況，
    鑑定結果認以：依整體鑑定所見，張員顯多疑，思考固著，
    對被害人存有被害妄想，長期影響其與被害人之人際互動。
    此次事件發生前幾個月，張員疑似出現持續性聽幻覺，覺被
    害人一家故意製造噪音干擾他，並受上述妄想及疑似聽幻覺
    影響，多次出現破壞干擾行為（在牆面上寫字或丟擲玻璃瓶
    以示抗議），顯難分辨真實聲音與幻覺之差異，判斷能力及
    衝動控制能力較差。除人際功能之外，職業功能也有下降狀
    況，但尚可維持個人自我照顧功能。而此次事件應也為妄想
    及聽幻覺等精神病狀影響所致。張員在魏氏成人智能測驗第
    三版的表現為：語文智商104，非語文智商109，整體智商
    107，屬中等智能的範圍。惟同時考量張員過去的學歷背景
    、精神病史與生活現況，似顯示張員目前的認知功能雖未隨
    病程而呈下降趨勢，但可能仍無法獨立謀生，亦不具處理個
    人事務的能力。另在性格評估中發現：張員在經驗外在的環
    境（或工作）時，較無法循規蹈矩、自我要求，也較缺乏獨
    立生活中，合宜的判斷與問題解決能力。張員在遭受困難或
    挫折時，較容易出現焦慮、緊張與沮喪的情緒反應。此外，
    張員的人際互動態度，容易出現對他人的敵意與攻擊，且互
    動後甚至可能（因症狀不穩）出現冷漠、被動與疏離的人際
    反應傾向。綜合以上所述張員之過去生活史、疾病史、身體
    檢查、精神狀態檢查與心理衡鑑評估結果，本次鑑定認為，
    張員為一「精神分裂症」患者，而張員於本案發生時，應是
    受妄想及聽幻覺等精神病症狀之影響，而處於「急性精神病
    狀態」下，致使其無法辨別其行為違法之能力（即辨別是非
    能力）且不能依其辨識而行為之能力（即控制行動能力）。
    張員過往即被診斷為「精神分裂症」，但未曾規則接受過精
    神科追蹤治療，持續呈現活躍之妄想，間斷有聽幻覺，並有
    明顯思考障礙，繼而影響其人際處理及職業功能，但勉可維
    持自我生活照顧能力。於此次鑑定過程中，張員仍固著於「
    鄰居針對自己」、「鄰居故意製造噪音干擾自己」等描述，
    顯見其行為受妄想及幻聽等精神病症狀影響，無法分辨真實
    聲音及幻聽，並對外界現實進行區辨及判斷，繼而出現不適
    切及危險行為。就鑑定所見，認為張員於本案行為（99年6
    月23日、99年10月23日）期間，因係處於長期處於急性精神
    病狀態（即多疑，被害妄想，聽幻覺等），持續對外界人事
    與環境感到明顯威脅、敵意，加之急性精神病狀態下衝動性
    增高，自我控制力顯著降低，從而涉及犯行。張員處於「急
    性精神病狀態」下，衝動控制本就低於平常人，加之無法區
    辨外在現實之真偽，更無法從而進行合理之判斷，足見其無
    法進行確切之知覺理會及判斷作用且無自由決定意思之能力
    ，致其不能辨識行為違法，且無法依其辨識而行為。綜上所
    述，鑑定人認為，張員符合刑法第19條第1項規定之適用，
    此有臺北市立聯合醫院100年5月3日北市醫松字第100313739
    00號函暨所附精神鑑定報告書在卷足憑（見原審卷第134 至
    136頁）。又鑑定人楊添圍醫師於原審審理時到庭具結證稱
    ：鑑定人認為張永彰於行為當時係處於急性精神病混亂狀態
    ，依一般精神醫學之見解，處於此狀態之下，其辨別外在現
    實與控制情緒及行為之能力應達不能辨識行為違法及依其辨
    識而為行為之狀態，因此做出鑑定結論。鑑定人是依被告於
    行為前，已呈現不明確對象之被害妄想，以及聽幻覺等精神
    病症狀，於行為時也無法辨別外在現實，此即符合精神醫學
    所稱急性精神病狀態。簡言之，急性精神病狀態即指當事人
    呈現活躍之妄想及幻覺，及其他相對應之認知及判斷障礙，
    如與現實脫離，無法自我控制，即稱為急性精神病狀態而認
    定張永彰於案發時係處於急性精神病狀態。鑑定人係依據與
    當事人之會談，將臨床觀察所得，對應於相關偵訊筆錄，是
    否符合鑑定人之鑑定所見，而獲得綜合判斷結果。亦即，首
    先被告於鑑定時，並未承認受精神疾病影響，也未以精神疾
    病為由，做為行為之藉口，反而否認過往接受治療之必要性
    ，否認自己罹患精神疾病，此即精神病患缺乏病識感之臨床
    表現；其次，被告於鑑定時，仍對外界環境多疑，也不認為
    其所為可能造成之法律效果，此部分也是被告呈現精神病狀
    態之臨床表現時；再者，起訴書中之內容，被告長期與鄰居
    諸多紛爭與衝突，就臨床觀察所知，是出於不特定對象之被
    害妄想，以及聽幻覺之情形所導致，綜合以上，加上鑑定被
    告會談所得，鑑定人才認為其行為時應處於急性精神病症狀
    。再者，被告罹患精神分裂症之病史，已有多年，且有持續
    之病歷記載，由於精神分裂症係一容易呈現慢性化與認知判
    斷退化之慢性疾病，而被告於臨床表現亦符合前述慢性化之
    情形。此類精神障礙，若於行為前以及行為後均存有臨床症
    狀，鑑定人就容易推論行為時確實存在著不間斷而影響其犯
    行時責任能力之事實等語（見原審卷第301至302頁）。
(二)本件鑑定書認被告當時處於「急性精神病狀態」，固有其本
    於精神醫學之學理依據，惟鑑定書既認被告當時衝動控制低
    於平常人，並非失去控制能力，卻又認為其「無法依其辨識
    而行為」，顯有矛盾。又鑑定人楊添圍醫師於原審認急性精
    神狀態指當事人呈現活躍之妄想及幻覺，及其他相應之認知
    及判斷障礙，如與現實脫離，無法自我控制，即稱為急性精
    神病狀態。被告於鑑定時未承認精神疾病影響，也未以精神
    病為行為之藉口，否認自己罹患精神病，認被告缺乏病識感
    ，且被告長期與鄰居諸多紛爭，是出於不特定對象之被害妄
    想，以及聽幻覺之情形所導致，可認其行為時處於急性精神
    症狀。被告若於行為前及行為後均存在有臨床症狀，而此類
    精神障礙極易慢性化，可推論行為時確實存在著不間斷而影
    響其犯行之責任能力等語。惟恐嚇部分，依告訴人鄭仲勝於
    警詢之供述：我質問被告為何要砸玻璃瓶，他回說「我要跟
    他玩嗎，他會好好弄我」等言詞，之後我報110，約十分鐘
    後，我看到我太太回家要上樓時，被告搬一張椅子在二、三
    樓中間，擋住不讓我太太上樓，警員陳國誠到場，張永彰才
    讓我太太上樓等語(99年度偵字第19774號卷第8頁)，被告在
    警察到場，即不再妨害通行，顯有違法性之認識。又被告在
    本件發生前，即因認三樓噪音妨害其睡眠之情，於二、三樓
    樓梯間牆面書寫：「這樣對你們有何好處？我不想因你而犯
    罪」等文字，偵查中檢察官訊以上開文字是什麼意思？答稱
    ：任何罪，尤其是傷人的等語(同上卷第88頁)，可知，被告
    書寫當時亦知克制自己，避免一時衝動而犯下傷害罪。又被
    告與告訴人係上下樓層關係，會有因噪音產生糾紛，並無事
    證證明被告對其他不特定人亦有類此糾紛，鑑定人認被告係
    出於不特定對象之被害妄想，以及聽幻覺之情形所導致，已
    乏依據。又缺乏病識感，係缺乏對其自身罹患精神病之認知
    ，固可作為被告確有罹患精神病之指標之一，被告有活躍之
    妄想及幻覺，也會影響其對現實之知覺及判斷，致現實上並
    無噪音存在，被告誤以為告訴人故意弄出噪音，但此乃被告
    進一步採取行動之動機而已，尚與被告行為時是否有欠缺辨
    識行為違法之能力，並無直接干涉。被告既知在牆面上題字
    警告，不想因此而犯罪，於傷害告訴人劉秋霞之前，亦表示
    「妳不怕被揍嗎？」，出言警告，顯然已知悉出手傷人是犯
    罪行為，但其話甫說完，旋即出手傷人，足認其控制力甚低
    。又被告於本件行為前，曾在牆面書寫：「我不想因你而犯
    罪」之文字，本件傷害之行為後，則無任何違法行為可資佐
    證，鑑定人證稱：被告於行為前以及行為後均存有臨床症狀
    ，可推論出行為當時亦處於急性精神病，亦乏依據。從而，
    本件尚不能認定被告行為時因精神障礙，致不能辨識其行為
    違法，僅能認定其受精神疾病之困擾，致辨識行為違法之能
    力及控制行為之能力顯著減低而已。
(三)檢察官上訴意旨另以：被告前因妨害自由罪，經本院判決確
    定，該案與本案均由同一被告所為，二判決對於被告之精神
    狀態認定出現重大岐異結論云云。經查：被告前因在二、三
    樓牆面書寫恐嚇之詞句，經檢察官起訴後，經臺灣臺北地方
    法院判處有期徒刑4月，上訴本院以100年度上易字第110號
    判決「上訴駁回」確定，有本院被告前案紀錄表及本院100
    年度上易字第110號判決在卷可佐(本院卷第28頁至30頁)。
    該案係因檢察官起訴恐嚇之輕罪，原審未送精神鑑定，本院
    則以上訴無具體理由，以程序判決駁回。可知，前案並未送
    鑑定，並非前後二案送鑑定之結果不同，自無二岐之問題。
    至檢察官雖請求再將被告送其他醫療構構鑑定，惟本件鑑定
    書及鑑定人已就被告之精神症狀，說明甚詳，至於鑑定結論
    是否妥當，被告當時之精神症狀是否該當「行為時因精神障
    礙或其他心智缺陷，致不能辨識其行為違法或欠缺依其辨識
    而行為之能力」之程度，仍可由法官依具體事實斟酌判斷，
    是本院認無再送鑑定之必要。
四、核被告之行為，恐嚇部分係犯刑法第305條之罪；傷害被害
    人部分係犯刑法第277條第1項之傷害罪名。檢察官認係犯同
    法第271條第2項、第1項之殺人未遂罪名，尚有未洽，惟其
    基本社會事實同一，爰變更檢察官所引應適用之法條。被告
    所犯上開二罪，犯意各別、行為互殊，應分論併罰。又被告
    於行為罹患有精神分裂之症狀，致其辨識行為違法或依其辨
    識而行為之能力，顯著減低者，二罪均應依同法第19條第2
    項規定，減輕其刑。
五、原審疏未詳酌上情，遽認被告行為時精神障礙已達「行為時
    因精神障礙或其他心智缺陷，致不能辨識其行為違法或欠缺
    依其辨識而行為之能力」之程度，而諭知被告無罪，卻又認
    定被告有恐嚇及殺人之主觀犯意，認事用法，自有違誤。檢
    察官上訴，執此請求撤銷改判，核有理由，自應由本院將原
    判決撤銷改判。爰審酌被告係因精神疾病，致控制力減低而
    有過激行為，其恐嚇行為帶給被害人之不安、傷害行為所招
    致被害人之身心創傷程度，犯後迄未與被害人和解等一切情
    狀，分別量處如主文第二項所示之刑，並定其應執行之刑。
    又依鑑定書所載，被告於97年2月11日診斷出「精神分裂症
    」之後，被告對持續治療無意願而出院，至97年5月始再回
    診，98年6月12日再度因精神異狀送急診，因被告拒絕住院
    而轉門診，返診二次後即未再接受任何追蹤治療。可知，被
    告接受治療意願不高，而其精神狀態又不甚穩定，足認其有
    再犯或危害公共安全之虞，就傷害罪部分，併依刑法第87條
    第2項規定，宣告於刑之執行完畢或赦免後，令入相當處所
    ，施以監護2年，俾進一步治療。至恐嚇部分，對公共安全
    危害較低，無施以監護之必要。扣案之鐵鎚1支，係被告所
    有，供其持為上開傷害犯行所用之物，業據被告供承在卷，
    併為沒收之諭知。至其餘扣案物，則非被告所有持以為本件
    犯罪所用之物，自亦不得宣告沒收，併此敘明。
據上論斷，應依刑事訴訟法第369條第1項前段、第364條、第299
條第1項前段、第300條，刑法第305條、第277條第1項、第19條
第2項、第51條第5款、第87條第2項、第38條第1項第2款，刑法
施行法第1條之1，判決如主文。
本案經檢察官彭南雄到庭執行職務。
中    華    民    國  100    年    10   月    12    日
            刑事第十七庭  審判長法  官  王炳梁
                                法  官  黃雅芬
                                法  官  陳世宗
以上正本證明與原本無異。
傷害部分檢察官如不服本判決，應於收受送達後10日內向本院提
出上訴書狀，其未敘述上訴之理由者並得於提起上訴後10日內向
本院補提理由書（均須按他造當事人之人數附繕本）「切勿逕送
上級法院」。
被告均不得上訴 。
                                書記官  李佳穎
中    華    民    國  100    年    10   月    12    日
法條：刑法第305條
（恐嚇危害安全罪）
以加害生命、身體、自由、名譽、財產之事，恐嚇他人致生危害
於安全者，處 2 年以下有期徒刑、拘役或 3 百元以下罰金。
刑法第277條第1項
（普通傷害罪）
傷害人之身體或健康者，處 3 年以下有期徒刑、拘役或 1 千元
以下罰金。
犯前項之罪因而致人於死者，處無期徒刑或 7 年以上有期徒刑
；致重傷者，處 3 年以上 10 年以下有期徒刑。